【裁判字號】    90,訴,96
【裁判日期】    900329
【裁判案由】    偽造文書等
【裁判全文】
臺灣高雄地方法院刑事判決                              九十年度訴字第九六號
    公  訴  人  臺灣高雄地方法院檢察署檢察官
    被      告  甲○○
右列被告因偽造文書等案件，經檢察官提起公訴（八十九年度偵字第二五一七號）
，本院判決如左：
    主  文
甲○○行使偽造私文書，足以生損害於他人，累犯，處有期徒刑參月，如易科罰金，
以參佰元折算壹日。
附表所示之物沒收。
    事  實
一、甲○○於民國八十五年間，因違反麻醉藥品管理條例案件，經法院判處有期徒刑
    四月，於八十五年七月三十一日以易科罰金繳清之方式執行完畢。
二、甲○○於民國八十九年十月六日下午或晚間某時，在高雄縣岡山鎮某處，因無力
    支付其當日搭乘乙○○所駕駛計程車之車資新台幣（下同）四千二百元，便應乙
    ○○之要求而寫下載有其地址、姓名之車資切結書一紙交予乙○○收執，然待乙
    ○○要求核對證件時，甲○○因未攜帶自己之證件，遂持其兄李吉富之國民身分
    證以供核對地址，而因乙○○為求能有一與身分證相符之確實憑證以供日後追討
    車資，甲○○竟未經其兄李吉富之同意，將其上原載「甲○○」之簽名，改為「
    李吉富」，而偽造李吉富之署押一枚（如附表所示），並將前開偽造之車資切結
    書行使交付予乙○○，致李吉富有遭催討上開車資之虞，足以生損害於李吉富。
二、案經乙○○訴由臺灣高雄地方法院檢察署檢察官偵查起訴。
    理  由
一、訊據被告甲○○對右揭事實坦承不諱，核與被害人乙○○之指訴相符，並有該偽
    造之車資切結書一紙（影本附於偵查卷第三頁）在卷可憑。是以本案事證明確，
    被告之犯行堪以認定。
二、核被告所為，係犯刑法第二百十六條、第二百十條之行使偽造私文書罪。被告偽
    造之「李吉富」署押乃屬偽造私文書（車資切結書）之部分行為，又偽造私文書
    之低度行為應為行使之高度行為所吸收，均不另論罪。查被告於八十五年間，因
    違反麻醉藥品管理條例案件，經法院判處有期徒刑四月，於八十五年七月三十一
    日以易科罰金繳清之方式執行完畢，有台灣高雄地方法院檢察署刑案資料查註紀
    錄表、本院被告院內索引卡紀錄表及台灣高等法院被告全國前案紀錄表各一紙在
    卷可憑，其於有期徒刑執行完畢後五年內再犯本件有期徒刑以上之罪，為累犯，
    應依刑法第四十七條規定加重其刑。爰審酌被告之前開素行非佳，惟參酌其犯罪
    動機、目的、方法，所生危害尚非過鉅，且犯罪後業已坦承犯行等一切情狀，量
    處如主文所示之刑，並諭知易科罰金之折算標準。又被告於偽造之車資切結書上
    所偽簽「李吉富」署押一枚（如附表所示），應依刑法第二百十九條規定，併予
    宣告沒收。
三、公訴意旨另以：被告甲○○明知其無支付能力，竟意圖為自己不法利益，於八十
    九年十月六日上午十時許，在高雄縣岡山鎮，向被害人乙○○佯稱：欲至台南關
    廟、歸仁鄉及雲林縣北港鄉等地，車資待返回高雄縣岡山鎮後再行結算等語，使
    被害人乙○○陷於錯誤，誤信為真實，而駕駛計程車搭載甲○○往返前開各地，
    被告因而詐得車資共計新台幣四千二百元之利益，因認被告另涉有刑法第三百三
    十九條第二項之詐欺得利罪嫌。按犯罪事實應依證據認定之，無證據不得推定其
    犯罪事實。又不能證明被告犯罪者，應諭知無罪之判決，刑事訴訟法第一百五十
    四條、第三百零一條第一項分別定有明文。又按，刑法第三百三十九條第一項之
    詐欺罪之成立，以意圖為自己或第三人不法所有，以詐術使人將本人或第三人之
    物交付為要件，如行為人並未施用詐術，或其所用方法不能認係詐術，亦不致使
    人陷於錯誤，即均與該條之構成要件有間，有最高法院四十六年度臺上字第二六
    ０號判例可資參照。再刑法上詐欺罪之立法意旨，係禁止於經濟行為中使用詐騙
    之方法得利為其規範目的，於民事債務當事人間，若有未依債務本旨履行給付之
    情形，依一般社會經驗而言，原因非一，其或因不可歸責之事由致無法給付、或
    因合法得對抗他造主張抗辯而拒絕給付，非必出於自始無意給付之詐欺犯罪一端
    ，經濟行為本身原寓有不同程度之不確定性或交易風險，於當事人之一方有未依
    約履行之客觀情形時，除有構成詐欺罪之具體情事外，尚不得遽認即應成立詐欺
    罪。訊據被告甲○○堅決否認有詐欺犯行，辯稱：我當天搭車是要去找朋友討債
    ，但因未討到債而付不出車資，並非有意詐欺，車資切結書上原本是簽自己的名
    字，但因當天我未攜帶身分證等證件，而被害人乙○○核對我哥哥的身分證後，
    要求切結書上之名字要與身分證的名字相符，所以我才簽我哥哥「李吉富」的名
    字等語。經查：
（一）被告於搭乘被害人乙○○之計程車時，雖未告知身上並無車資，然依被告於偵
      查及本院審理時均辯稱：搭車係為了找朋友拿錢等情以觀，尚難認被告於搭車
      時即無付款之真意，是以自不得僅因被告於搭車時未告知身上無錢之事實，而
      遽認被告係施用詐術、或有何詐欺之意圖。
（二）次查，被告付不出車資時，被害人乙○○要求其留下地址並簽名時，被告原先
      是寫自己「甲○○」的名字，但因被害人仍有所懷疑，要求核對身分證，待被
      告提出其兄李吉富國民身分證上之地址以供核對後，被害人乙○○認為姓名不
      符，被告便應被害人之要求而將車資切結書上之簽名改為其兄「李吉富」之名
      字等情，業據被害人乙○○與被告於偵查中即均指訴及供承無誤（參照偵查卷
      第十五頁背面），乙○○於本院審理時並指稱：（問：當時是否知道被告不是
      李吉富？）知道，但我要有一個憑據才能向被告要錢，所以才要求（切結書上
      ）姓名要留與身分證上相同之名字等語（參照本院九十年一月十六日之審理筆
      錄），上情亦核與車資切結書上簽名處經過塗改之痕跡相符，亦即在被告以「
      李吉富」之他人名義簽下車資切結書時，被害人業已知情，是以被告於明確告
      知被害人其無錢可付車資時，並未施用任何詐術。況衡諸常情，若被告於搭車
      之始、或離去之際即有意詐欺，其大可一開始在車資切結書上即以「李吉富」
      名義簽名，何需待被害人質疑時始更改姓名？由此益足以證明被告並非自始即
      有詐欺之意圖。
（三）末查，被告於車資切結書上所留之地址，確實為其戶籍地址，而被害人事後依
      址前往催討車資時，被告之家人亦實際上居住該址，亦即被告所留地址確實可
      供被害人查訪其下落，是以亦難認被告有詐欺之犯行。況被害人業已陳稱：當
      初我是想既然有地址、姓名可以找，所以才同意被告賒欠車資；且本件我已不
      想再追究被告之刑責了，我會對被告提出告訴，是因為覺得他當初應該出面跟
      我講清楚等語（參照本院九十年一月十六日審判筆錄），由此亦足證被害人當
      時主觀上並未受有詐欺而陷於錯誤之情形。
（四）綜前所述，被告之詐欺得利犯行應屬不能證明，惟公訴人既認被告此部分詐欺
      得利犯行，與其前開經本院論罪科刑之行使偽造私文書罪間，有牽連犯之裁判
      上一罪關係，爰不另為無罪之諭知，附此敘明。
據上論斷，應依刑事訴訟法第二百九十九條第一項前段，刑法第二百十六條，第二百
十條，第四十七條，第四十一條第一項，第二百十九條，罰金罰鍰提高標準條例第二
條，判決如主文。
本案經檢察官王啟明到庭執行職務。
中      華      民      國    九十    年      三      月    二十九      日
                                  臺灣高雄地方法院刑事第六庭
                                      法  官  周  玉  群
右正本證明與原本無異。
如不服本判決，應於判決送達後十日內，向本院提出上訴狀。
                                      書記官  黃  英  彥
中      華      民      國    九十    年      三      月    二十九      日
附表：
  ┌──────────────────────────────────┐
  │應沒收之物                                                          │
  ├──────────────────────────────────┤
  │甲○○於偽造之車資切結書上所偽簽「李吉富」署押一枚（影本附於八十九年│
  │度偵字第二五一七號偵查卷第三頁）                                  │
  └──────────────────────────────────┘
附錄本案論罪科刑法條：
中華民國刑法第二百十六條：
  行使第二百十條至第二百十五條之文書者，依偽造、變造文書或登載不實事項或使
  登載不實事項之規定處斷。
中華民國刑法第二百十條：
  偽造、變造私文書，足以生損害於公眾或他人者，處五年以下有期徒刑。
中華民國刑法第三百三十九條：
  意圖為自己或第三人不法之所有，以詐術使人將本人或第三人之物交付者，處五年
  以下有期徒刑、拘役或科或併科一千元以下罰金。
  以前項方法得財產上不法之利益或使第三人得之者，亦同。
  前二項之未遂犯罰之。


司法院資訊處製作；財團法人民間司法改革基金會備份。
